【裁判字號】    97,上易,798
【裁判日期】    970703
【裁判案由】    背信
【裁判全文】
臺灣高等法院刑事判決                 97年度上易字第798號
  上  訴  人
  即  被  告  丙○○
  選任辯護人  謝政達律師
              徐南城律師
上列上訴人因背信案件，不服臺灣桃園地方法院95年度易字第12
55號，中華民國97年 1月25日第一審判決（起訴案號：臺灣桃園
地方法院檢察署 94年度調偵字第511號），提起上訴，本院判決
如下：
    主  文
原判決撤銷。
丙○○無罪。
    理  由
一、公訴意旨略以：被告丙○○係錸誠科技股份有限公司（下稱
    錸誠公司）總經理，與乙○○、黃登安、蘇宗志係朋友，四
    人於民國（下同）92年 1月間，口頭約定成立公司以爭取設
    於美國之 Surglight,Inc.（下稱Surglight公司）之老花眼
    雷射手術機器代理銷售權，旋於同年 7月25日，在臺北市大
    安區○○○路 ○段100號1樓之晶華眼科診所簽立合資協議書
    ，協議每人出資新臺幣（下同）25萬元以成立晶錸有限公司
    （下稱晶錸公司），而於同年 7月28日在薩摩亞國登記成立
    晶錸公司，並委由丙○○以晶錸公司名義向 Surglight公司
    洽談代理權事宜。詎被告丙○○意圖為錸誠公司不法之利益
    ，擅以錸誠公司名義向 Surglight公司洽談代理銷售權，而
    為違背其任務之行為，使錸誠公司順利於同年8月15日與Sur
    glight公司簽訂上開代理權契約，致生損害於晶錸公司之利
    益，因認被告丙○○涉犯刑法第342條第1項之背信罪嫌云云
    。
二、按犯罪事實應依證據認定之，無證據不得認定犯罪事實；又
    不能證明被告犯罪者，應諭知無罪之判決，刑事訴訟法第15
    4條第2項及第301條第1項分別定有明文。而所謂認定犯罪事
    實之證據，係指足以認定被告確有犯罪行為之積極證據而言
    ，該項證據自須適合於被告犯罪事實之認定，始得採為斷罪
    資料，如未能發現相當證據，或證據不足以證明，自不能以
    推測或擬制之方法，以為裁判之基礎（參照最高法院29年上
    字第3105號、 40年臺上字第86號及30年上字第816號判例意
    旨）。另按刑法第 342條之背信罪，須以為他人處理事務為
    前提，所謂為他人云者，係指受他人委任，而為其處理事務
    而言，苟無委任之事實，即無成立背信罪之餘地，是以刑法
    上之背信罪，以行為人有為他人處理事務為構成要件之一，
    倘不具為他人處理事務之身分關係，縱對他人之財產有所侵
    害，究無由逕繩以背信罪責（參照最高法院49年臺上字第15
    30號判例、82年臺上字第2974號判決、83年臺上字第6436號
    判決意旨）。
三、查公訴人據以認被告丙○○涉犯上揭犯行，無非係以被告之
    供述、告訴人乙○○、證人黃登安、蘇志宗等人之指、證述
    ，晶錸公司證明書、晶錸公司合資協議書及 Surglight公司
    經銷草約（立約人記載為錸誠公司之代理權契約書影本）等
    為其主要論據。訊據上訴人即被告丙○○固供承擔任『錸誠
    公司』總經理，有於92年 7月間，在臺北市晶華眼科診所，
    與告訴人乙○○及黃登安、蘇志宗等人，約定每人各出資25
    萬元，簽立『晶錸科技股份有限公司』合資協議書（下稱合
    資協議書），共同成立晶錸公司。嗣其有於同年 8月15日，
    以『錸誠公司』名義爭取 Surglight公司老花眼鏡雷射手術
    機器亞洲區代理銷售權，旋再與太平洋公司簽立複代理契約
    等情，惟否認有何公訴人指訴之背信犯行，辯稱：伊與乙○
    ○、黃登安、蘇志宗等人合夥成立晶錸公司是要在泰國成立
    老花眼的手術中心，不是要爭取 Surglight公司老花眼鏡雷
    射手術機器亞洲區代理銷售權，伊不知道晶錸公司何時辦理
    登記，晶錸公司狀況伊也不清楚，伊沒有參與公司營運，晶
    錸公司也未委託伊以該公司名義向 Surglight公司洽談老花
    眼鏡雷射手術機器亞洲區代理銷售權云云。經查：
(一)被告丙○○係擔任『錸誠公司』總經理，而於92年 7月間，
    與告訴人乙○○及黃登安、蘇志宗等人，約定每人各出資25
    萬元，簽立上開合資協議書，而共同成立晶錸公司，嗣於同
    年8月15日，被告以『錸誠公司』名義與Surglight公司老花
    眼鏡雷射手術機器簽訂亞洲區代理銷售權契約書，旋再與太
    平洋公司簽立複代理契約等情，此據被告供述在卷，並有錸
    誠科技股份有限公司變更登記表、會計師侯瑞甫所出具晶錸
    公司在薩摩亞國註冊登記之證明書、晶錸科技股份有限公司
    合資協議書、 Surglight公司經銷草約（立約人記載為錸誠
    公司之代理權契約書影本）及（太平洋國際電訊股份有限公
    司）獨家代理權合約等在卷可參，被告雖辯稱晶錸公司並非
    為爭取 Surglight公司老花眼鏡雷射手術機器亞洲區代理銷
    售權所設立，伊就晶錸公司設立登記均不清楚云云，惟查依
    被告與告訴人乙○○及黃登安、蘇志宗等人所共同簽訂之上
    開合資協議書所載，其第1條第3項明定：全體立協議書人茲
    同意於本約簽訂後致力為合資公司取得Surg ight,INC.相關
    產品亞洲總代理並共同拓展相關合資公司經營之業務﹔暨第
    5項約定：合資公司經營業務之範圍為Surglight, INC.相
    關產品亞洲總代理、老花及近視雷射開刀相關儀器之銷售
    、老花及近視雷射開刀相關儀器之租賃，有該經被告簽名
    於其上之合資協議書在卷可參，另依證人黃登安於偵查中及
    原審法院審理時證稱：伊為臺灣工業銀行副總經理，乙○○
    為眼科醫師，蘇志宗為元龍光電產品公司負責人，被告則為
    錸誠公司總經理。渠等欲爭取Surg light公司之老花雷射手
    術儀器亞洲代理銷售權，因而協議共同出資成立一家公司以
    爭取代理權云云，而證人乙○○於偵查中及原審法院審理時
    亦證稱：伊與被告、乙○○、蘇志宗等人得知許多人有老花
    眼手術方面之需求，而美國 Surglight公司有老花眼手術之
    儀器，被告為工程師，但其沒有自信可獨力取得 Surglight
    公司老花雷射手術儀器代理銷售權，而伊為眼科醫師，具有
    眼科專業，黃登安擔任臺灣工業銀行副總經理，有財務方面
    之專業，蘇志宗是光電專家，結合渠等 4人專業，必定勝於
    被告1人之力，故於92年1、2月間，渠等4人約定另成立一間
    合資公司以爭取 Surglight公司老花雷射手術儀器亞洲代理
    權之業務，從事老花雷射手術相關儀器在臺灣及中國大陸地
    區之租賃及銷售云云，證人蘇志宗於原審法院審理時亦證稱
    ：伊跟丙○○、黃登安、乙○○共同簽訂該份晶錸公司合資
    協議書。晶錸公司成立之目的就是要爭取Surg light公司之
    老花雷射手術儀器代理銷售權，代理後再轉售云云，堪認被
    告與告訴人乙○○及黃登安、蘇志宗等人成立晶錸公司之目
    的係為取得Surgligh t, INC.相關產品亞洲總代理，而非如
    被告所辯係為在泰國成立老花眼的手術中心，又被告與告訴
    人乙○○等人既出資為爭取Surglight公司老花雷射手術儀
    器亞洲代理權而成立晶錸公司，被告並已出資25萬元，又豈
    能諉稱對該公司設立登記均不知情。
(二)被告與告訴人乙○○及黃登安、蘇志宗等人各出資25萬元成
    立晶錸公司，以爭取Surglight 公司老花雷射手術儀器亞洲
    代理權，告訴人乙○○及黃登安、蘇志宗等人雖指稱因被告
    前與Surglight公司有交易，遂委由被告出面繼續向Surglig
    ht公司爭取代理權云云，惟被告否認有受『晶錸公司』委託
    ，以『晶錸公司』名義向Surglight 公司洽談老花眼鏡雷射
    手術機器亞洲區代理銷售權，茲查被告擔任『錸誠公司』總
    經理，而依被告所供在與告訴人乙○○等人合資成立晶錸公
    司前，即以錸誠公司與 Surglight公司洽談老花眼鏡雷射手
    術機器亞洲區代理銷售權事宜，並於92年 7月30日，以『錸
    誠公司』名義與美國 Surglight公司簽訂經銷草約，約定由
    『錸誠公司』取得 Surglight公司之老花眼鏡雷射手術機器
    亞洲區代理銷售權，此亦有立約人記載為『錸誠公司』之代
    理權契約書影本在卷可參，而查一般跨國企業代理合約之談
    判，須歷時數月，而授權公司除須瞭解被授權人經營團隊之
    背景，包括相關專業能力、製造經驗、財務運作能力，以確
    認被授權人經營團隊之背景符合其要求，始再進而就代理區
    域、單價、授權費用、每年最低銷售量等細節為洽談，經達
    成共識後，雙方始簽訂授權合約，此亦為告訴人乙○○所不
    否認，足認被告與告訴人乙○○及黃登安、蘇志宗等人於92
    年 7月25日簽立合資協議書時，被告顯早即以『錸誠公司』
    名義與 Surglight公司洽談代理銷售權事宜多時，而此並為
    告訴人乙○○及證人黃登安所知情，亦有被告所提出曾於92
    年7月16日傳真予證人黃登安，告知美國Surglight公司願與
    『錸誠公司』協商經銷事宜之信函乙封、92年8月11日寄發e
    -mail予黃登安，轉寄『錸誠公司』與Surglight公司經銷草
    約乙份及被告與美國Surglight公司於92年7月24日簽訂之保
    密合約上，嗣經告訴人乙○○在該合約上簽名之保密合約乙
    份附卷可證（見偵字第11772號卷第30至50頁、第54頁），
    則被告原既代表『錸誠公司』與美國 Surglight公司洽談代
    理銷售權事宜多時，縱被告嗣與告訴人乙○○等人另成立以
    爭取 Surglight公司老花雷射手術儀器亞洲代理權為目的之
    『晶錸公司』，惟被告以『錸誠公司』與美國Suglight公司
    洽談代理權迄92年 7月間既已有眉目，並依前所述，代理權
    之爭取須經雙方一段期間之評估，則此際，被告是否可能另
    受託而突更異以『晶錸公司』名義重新向美國 Surglight公
    司洽談代理權，實非無疑，而美國 Surglight公司又是否可
    能同意原擬交易之對象突由『錸誠公司』變更為『晶錸公司
    』，亦非無疑。
(三)依被告丙○○與告訴人乙○○及黃登安、蘇志宗等人上開於
    92年 7月25日簽立之合資協議書，其第一條第三項明定：全
    體立協議書人茲同意於本約簽訂後致力為合資公司取得Surg
    ight, INC.相關產品亞洲總代理並共同拓展相關合資公司經
    營之業務﹔暨第二條第一項約定：合資公司成立後之股東會
    應以決議方式處理事務，重大事項須經二分之一以上（不含
    二分之一）股東之同意後採行。有該合資協議書在卷可參，
    而查本件被告及告訴人乙○○等四人均平均出資25萬元，以
    成立『晶錸公司』，而若依告訴人乙○○及證人黃登安、蘇
    志宗所述，當時四人各有分工，分別負責不同之業務區塊，
    然何以渠等未在該合資協議書上載明，反而於該合資協議書
    上載明應共同致力為合資公司取得Surglight公司老花雷射手
    術儀器之代理權，並約定就公司重大事項應以超過二分之一
    之股東同意決定之，是告訴人乙○○所述被告係受『晶錸公
    司』委任負責向美國Surlight公司爭取代理權事宜，是否屬
    實，實非無疑。且查自92年間，被告與告訴人乙○○及黃登
    安、蘇志宗等人多次在告訴人乙○○所經營之眼科診所內，
    以電話會議方式，利用電話擴音器方式，共同向 Surglight
    公司洽談老花雷射手術儀器代理權等情，此據證人黃登安、
    乙○○及蘇志宗等人指、證述綦詳在卷，依證人黃登安於偵
    查中及原審法院審理時證稱：92年 7月25日簽立合資協議書
    之前，伊、乙○○及被告即曾以電話與 Surglight公司之甲
    ○教授及董事長Tim 聯絡洽談老花雷射手術儀器亞洲代理權
    如代理之地區、價格、相關技術等問題，也針對代理契約為
    討論，但因當時公司還未成立，故未具體表明係以何公司名
    義代理。至同年 6月底開始，渠等更加密集在乙○○之眼科
    診所與Surglight 公司進行電話會議，約每個星期二、四會
    進行會議，討論經銷契約之內容。伊與被告、乙○○會參與
    ，但乙○○因有門診會進進出出，蘇志宗因不懂英文，不見
    得均會在場。在進行電話會議前，伊與乙○○、被告會先討
    論契約內容，進行會議時，伊與乙○○、被告都會跟Surgli
    ght 公司人員對話，但主要由被告與對方談，伊與乙○○有
    時會補充。伊有看過卷附之經銷草約，其上劃有星號及劃線
    部分，均係伊所標記日後欲與Surglight公司討論之處，因
    雙方均有堅持，故討論許久仍未決‧‧‧92年8月14 日，渠
    等再與 Surglight公司召開電話會議，在該次會議中就付款
    條件、機器數量尚無法達成合意，且之前雙方所談契約內容
    也未完全修改，加上對方認為渠等應在 7月底與之簽約，但
    一直沒有談好，故該次會議談得不是很愉快。待該次電話會
    議後，被告稱其欲以『錸誠公司』名義爭取代理權，但伊與
    乙○○均反對‧‧‧後來被告便沒有再出現。渠等與被告聯
    絡結果，被告均稱沒有空，渠等便沒有再與 Surglight公司
    開會，至同年8月底，渠等得知被告已以錸誠公司名義與Sur
    glight公司簽約云云（見93年度偵字第11772號卷第118頁至
    120頁、第121頁、原審卷96年 4月11日審理筆錄）﹔證人乙
    ○○於偵查中及原審法院審理時證稱：自92年6、7月起至同
    年 8月間，伊與被告、黃登安、蘇志宗陸續在伊之診所內與
    Surglight公司人員甲○、Tim進行電話會議6至8次，主要由
    被告與 Surglight公司洽談，伊與黃登安大部分都會在旁邊
    ，蘇志宗有時會來，但因其外語能力較差，只是坐在旁邊。
    對方知道伊為眼科醫師，渠等亦有請對方上網參觀伊之診所
    ，故Surglight公司認為渠等之結合很不錯云云（見93年度
    偵字第11772號偵查卷第111頁背面至112頁、第113頁至114
    頁、原審卷96年2月8日審理序筆錄），是依證人黃登安、乙
    ○○上揭所述，堪認被告有與告訴人乙○○及黃登安、蘇宗
    志等人，於告訴人乙○○所經營之眼科診所內，與Surgligh
    t公司進行電話會議，而告訴人乙○○主觀上雖認渠等係為
    『晶錸公司』與美國Surglight公司洽談老花雷射手術儀器
    代理權，然被告與告訴人乙○○等四人共同與美國Surgligh
    t公司之洽談，並未能因之取得Surglight公司之代理權，自
    不能僅苛責被告未能以『晶錸公司』取得該代理權，且查依
    被告供稱『錸誠公司』為取得 Surglight公司之代理權而已
    支付權利金約美金52萬元（折合新台幣約一千六百餘萬元）
    ，此告訴代理人孫世群律師於本院審理時亦供稱『錸誠公司
    』為取得 Surglight公司之代理權是要付錢給該公司云云，
    而以『晶錸公司』之資本額僅新台幣一百萬元，其是否有能
    力支付顯超逾其資本額甚鉅之權利金予 Surglight公司以取
    得代理權，亦非無疑，至被告代表『錸誠公司』與美國Surg
    light 公司洽談代理銷售權事宜已歷時一段期間，並已稍有
    眉目，其並無另受託而突更異以『晶錸公司』名義與Surgli
    ght 公司洽談代理銷售權，已如上述，而依被告與告訴人乙
    ○○等人所約定之合資協議書亦未載明委由被告一人以『晶
    錸公司』名義與 Surglight公司洽談代理銷售權，且被告若
    確有受『晶錸公司』委任代為向美國Surglight公司爭取代
    理權事宜，其儘可獨立為之，又何以須與告訴人乙○○及黃
    登安、蘇志宗等人多次利用電話擴音器方式，在告訴人乙○
    ○之眼科診所，以電話會議方式，共同向Surglight公司洽
    談老花雷射手術儀器代理權，是被告所辯並無受『晶錸公司
    』委託，以『晶錸公司』名義與Surglight公司洽談代理銷
    售權，應堪採信。
  綜上所述，並查無何積極證據足資證明被告有受『晶錸公司』
  委託，以『晶錸公司』名義與Surglight公司洽談代理銷售權
  ，被告既未受告訴人之委任或為告訴人處理事務，嗣縱以『錸
  誠公司』名義取得Surglight公司之代理銷售權，所為亦核與
  刑法背信罪之構成要件未合，被告所辯並無背信犯行云云，應
  堪採信。被告犯罪尚屬不能證明，原審未詳加調查，細心勾稽
  ，遽以被告既與告訴人乙○○及黃登安、蘇志宗等人合資共組
  『晶錸公司』，並簽訂合資協議書，而認被告顯有受委任為『
  晶錸公司』與Surglight公司洽談代理權事宜，詎被告竟違背
  其任務，為圖『錸誠公司』之利益，以『錸誠公司』名義取得
  代理權，致生損害於『晶錸公司』，而為被告有罪之認定，並
  予以論罪科刑，尚有未恰，被告執以上訴，非無理由，則原判
  決既有可議，自應由本院予以撤銷，改判被告無罪。
據上論斷，應依刑事訴訟法第369條第1項前段、第364條、第301
條第1項，判決如主文。
本案經檢察官許美女到庭執行職務。
中    華    民    國    97    年    7     月    3    日
                  刑事第五庭    審判長法  官  吳  敦
                                      法  官  陳春秋
                                      法  官  張傳栗
以上正本證明與原本無異。
不得上訴。
                                      書記官  李佩真
中    華    民    國    97    年    7     月    3     日


司法院資訊處製作；財團法人民間司法改革基金會備份。
